臺灣新北地方法院行政訴訟判決　　　　　110年度交字第344號
　　　　　　　　　　　　　　　　　110年11月3日辯論終結
原　　　告　陳林群　

被　　　告　新北市政府交通事件裁決處

代　表　人　李忠台　
訴訟代理人　黃慧婷　　律師


上列當事人間因交通裁決事件，原告不服被告民國110年5月4日
新北裁催字第48-Z00000000號裁決，向本院提起行政訴訟，本院
判決如下：
    主  文
一、原處分撤銷。
二、訴訟費用新臺幣參佰元由被告負擔；被告應賠償給付原告新
    臺幣參佰元。
    事實及理由
一、爭訟事實概要：
    緣原告於民國110年1月18日13時56分許，駕駛其所有之車牌
    號碼000-0000號自用小客車（下稱系爭汽車），行經國道三
    號北向15.9公里處時，行駛中線車道，經雷射測試儀測定之
    時速為77公里／小時，低於時速80公里／小時，因有「行駛
    高速公路未依規定行駛車道者-慢速小型車行駛內側以外車
    道」之違規行為，經由國道公路警察局第九公路警察大隊（
    下稱原舉發單位）員警以檢定合格之科學測速儀器測速並拍
    照取證，遂於110 年2 月17日填製國道警交字第Z00000000
    號舉發違反道路交通管理事件通知單逕行舉發，記載應到案
    日期110 年4 月3 日前，原告收受通知單後，嗣於110 年2
    月20日提出申訴，案經原舉發單位查明陳述情節及違規當時
    情形，仍認違規事實明確，被告乃依道路交通管理處罰條例
    第33條第1 項第3 款規定，以110 年5 月4 日新北裁催字第
    48-Z00000000號裁決書（下稱原處分）裁處原告罰鍰新臺幣
    （下同）4,000 元整，並記違規點數1 點。原告不服，於是
    提起
    本件行政訴訟。
二、原告起訴主張及聲明：
㈠、主張要旨：
    原告當日行經國道三號北向15.9公里，此地點為南港系統交
    流道，從舉發機關採證照片可看出外側為鄰近下交流道的車
    道，所以有稍降車速以確保行車安全，但全程皆未低於車上
    速率計顯示的80公里/小時，依國家標準車輛速率計必須高
    於實際速度，最高可達20%差異，因此每輛汽車速率計與實
    際車速存在不同誤差。舉發單位雷達測定系爭汽車當時時速
    僅77公里/小時，未達中線車道最低速限80公里/小時，但行
    駛當下僅能參考車上速率計，與最低速限之80公里/小時誤
    差不到5%，系爭汽車為出廠未滿5年的新車，也未有任何改
    裝，一般駕駛人信賴已安全審驗合格並領照之車輛內的速率
    計所顯示之速率而為駕駛，實難歸責於駕駛人。
㈡、聲明：⑴原處分撤銷。⑵訴訟費用由被告負擔。
三、被告答辯及聲明：
㈠、答辯要旨：
    原告行經國道三號北向15.9公里處之中線車道為每小時80公
    里，惟原告卻以每小時77公里之時速行駛於該車道，並經警
    員以經合格審驗之測速照相儀器攝得違規事實在案，違規事
    實明確，應無疑義。至原告稱其係因信賴系爭汽車儀表板上
    所示速度指示而行駛，然原告未能就其當時之儀表板時速所
    顯示之實際狀況為何而為舉證，被告歉難認定其所稱之信賴
    基礎確實存在；再者，本件所涉犯法條與原告所提及之臺北
    高等行政法院判決個案之違規條款亦不相同，故被告認為不
    宜以違規事實基礎不相類之他案情形作為本件處分之參考依
    據。又原告合法考領汽車駕駛執照，其對上述規定應知之甚
    詳，並應確實遵守，是原告前揭所述，無非單方所執之詞，
    委無足取，被告依法裁處，應無違誤。
㈡、聲明：⑴原告之訴駁回。⑵訴訟費用由原告負擔。    
四、爭點事項：
    原告駕駛系爭汽車，有「行駛高速公路未依規定行駛車道者
    －慢速小型車行駛內側以外車道」之違規行為，雷射測速儀
    所測得時速77公里，是否屬可接受誤差範圍內？
五、本院的判斷：
㈠、上開事實，除爭執事項外，原告駕駛系爭汽車，於上開時、
    地，因有「行駛高速公路未依規定行駛車道者－慢速小型車
    行駛內側以外車道」之違規行為，遭舉發機關執勤員警製單
    舉發，被告乃依道路交通管理處罰條例第33條第1項第3款規
    定，以原處分裁處原告罰鍰4,000元整，並記違規點數1點等
    情，此有內政部警政署國道公路警察局110年2月17日國道警
    交字第Z00000000 號舉發違反道路交通管理事件通知單及送
    達證明、110 年2 月20日交通違規申訴書、內政部警政署國
    道公路警察局第九公路警察大隊110 年4 月14日國道警九交
    字第1109700786號函、新北市政府交通事件裁決處110 年5
    月4 日新北裁催字第48-Z00000000號違反道路交通管理事件
    裁決書及送達證明、內政部警政署國道公路警察局第九公路
    警察大隊110 年5 月31日國道警九交字第1109003305號函及
    所附之職務報告、採證照片、雷射測速儀檢定合格證書、汽
    車車籍查詢資料及駕駛人基本資料、採證光碟等附卷可稽（
    見本院卷第75頁至第107 頁），堪認為事實。
㈡、按「違反行政法上義務之行為非出於故意或過失者，不予處
    罰。」行政罰法第7條第1項定有明文，立法理由為：「現代
    國家基於『有責任始有處罰』之原則，對於違反行政法上義
    務之處罰，應以行為人主觀上有可非難性及可歸責性為前提
    ，如行為人主觀上並非出於故意或過失情形，應無可非難性
    及可歸責性，故第1項明定不予處罰。」是違反行政法上義
    務之行為，乃行政罰之客觀構成要件；故意或過失則為行政
    罰之主觀構成要件，兩者分別存在而應個別判斷，尚不能以
    行為人有違反行政法上義務之行為，即推論出該行為係出於
    故意或過失。
㈢、次按行為時道路交通管理處罰條例第33條第1項第3款規定：
    「汽車行駛於高速公路、快速公路或設站管制之道路，不遵
    使用限制、禁止、行車管制及管理事項之管制規則而有下列
    行為者，處汽車駕駛人新臺幣3,000元以上6,000元以下罰鍰
    ：三、未依規定行駛車道。」、第63條第1項第1款規定：「
    汽車駕駛人有下列各款所列條款之一者，除依原條款處罰鍰
    外，並予記點：一、有第33條第1項…情形之一者，各記違
    規點數1點。」、高速公路及快速公路交通管制規則第8條第
    1項第1款、第2項規定：「汽車行駛高速公路及快速公路，
    其車道之使用，除因交通事故及道路施工依臨時或可移動標
    誌指示或交通勤務警察指揮外，應依設置之交通標誌、標線
    或號誌之規定，無設置者，應依下列規定︰一、在高速公路
    最高速限每小時九十公里以上之路段，行駛速率低於每小時
    八十公里之較慢速小型車，或在快速公路最高速限每小時八
    十公里以上之路段，行駛速率低於每小時七十公里之較慢速
    小型車，應行駛於外側車道，並得暫時利用緊臨外側車道之
    車道超越前車。」、「在交通壅塞時，小型車得不受前項第
    一款及第三款之限制。」。故縱使行為人客觀上有違反上述
    規定的事實，但依行政罰法第7條第1項規定，在行為人欠缺
    主觀上故意或過失者，仍不能逕予處罰。
㈣、再依公路法第63條第1項、第5項規定：「汽車及電車均應符
    合交通部規定之安全檢驗標準，並應經車輛型式安全檢測及
    審驗合格，取得安全審驗合格證明書，始得辦理登記、檢驗
    、領照。」、「第1項之安全檢測基準、審驗、品質一致性
    、申請資格、技術資料、安全審驗合格證明書有效期限、類
    別、安全審驗合格證明書格式、查核、檢測機構認可、審驗
    機構認可、查核及監督管理等事項之辦法，由交通部定之。
    」又交通部依公路法第63條第5項規定授權訂定之車輛型式
    安全審驗管理辦法第3條規定：「國內車輛製造廠、底盤車
    製造廠、車身打造廠、進口商及進口人，其製造、打造或進
    口之車輛，應經檢測機構或審驗機構依交通部所訂車輛安全
    檢測基準檢測並出具安全檢測報告，並向審驗機構申請辦理
    車輛型式安全審驗合格且取得安全審驗合格證明書後，始得
    向公路監理機關辦理新領牌照登記、檢驗、領照。」而交通
    部所訂定之車輛安全檢測基準第1點規定：「車輛安全檢測
    項目之車種代號及其適用規定……。2.M類車輛：2.1M1：指
    以載乘人客為主之四輪以上車輛，且其座位數（含駕駛座）
    未逾九座者。……。」第22點關於速率計則規定：「1.實施
    時間及適用範圍：1.1中華民國95年7月1日起，新型式之M1
    、……類車輛及中華民國97年7月1日起，各型式之M1、……
    類車輛，其速率計應符合本項規定。」、「6.以無載條件（
    空車重＋駕駛員＋必要儀器）且依下列速率測試，指示速率
    必須永不少於真實速率且速率計標度盤指示之速率（V1）與
    真實速率（V2）間應滿足0≦V1－V2≦（V2/10）＋4km/h關
    係：…。」從上可知，已領照而適用車輛安全檢測基準第22
    點規定之車輛速率計所顯示的速率，必須是恆大於或等於真
    實速率。
㈤、經查，系爭汽車乃自用小客車（即座位數未逾9座之者），
    出廠年月為106年2月，屬97年7月1日起之M1類車輛，速率計
    應適用車輛安全檢測基準第22點規定，並經台灣本田汽車股
    份有限公司申請辦理車輛型式安全審驗合格（車輛廠牌：本
    田，車輛型式：HR-V），該車型係有依交通部「車輛型式安
    全審驗管理辦法」及「車輛安全檢測基準」第22項速率計規
    定檢附安全檢測報告及品質一致性管制計畫書等文件申請取
    得速率計審查報告，且查該速率計審查報告，並無宣告同系
    列內與檢測件檢測報告記載之規格差異等情，此有財團法人
    車輛安全審驗中心110年9月27日車安技字第1100006813號函
    （見本院卷第127頁）。因此，系爭汽車的速率計應符合「
    指示速率必須永不少於真實速率且速率計標度盤指示之速率
    （V1）與真實速率（V2）間應滿足0≦V1－V2≦（V2/10）＋
    4km/h關係：…。」之規定。系爭汽車於本件舉發當時之真
    實速率（V2）既確認為時速77公里/小時，則原告於系爭汽
    車速率計標度盤指示之速率（V1）所見即有可能介於77公里
    /小時（0＝V1－V2＝77－77）與88.7公里/小時（88.7-77＝
    V1－V2＝77/1 0＋4＝11.7）之間。
㈥、依上述證據與說明，可認為原告於遭舉發當時於系爭汽車之
    速率計所見之速率介於77公里/小時與88.7公里/小時之間，
    而有可能為80公里/小時以上，則原告主張其並無違反最低
    速限之故意過失，並非全然無據，而屬可採。再者，縱使原
    告違規時速率計確實低於80公里/小時，而可認定原告有違
    規的故意、過失，但警察機關有依法行政的義務，在交通裁
    決事件，除了道交處罰條例等交通法規以外，更應依據位階
    更高的憲法關於人民基本權利的保護規定，例如比例原則，
    即警察機關在判斷舉發是否屬實而應否舉發時，仍應將憲法
    比例原則列入執法時的指導原則，若未正確適用比例原則，
    即屬違法。且參酌違反道路交通管理事件統一裁罰基準及處
    理細則第12條規定：「行為人有下列情形之一，而未嚴重危
    害交通安全、秩序，且情節輕微，以不舉發為適當者，交通
    勤務警察或依法令執行交通稽查任務人員得對其施以勸導，
    免予舉發：……。十一、駕駛汽車行車速度超過規定之最高
    時速未逾10公里。」固然並未將駕駛汽車行車速度低於規定
    之最低時速未逾10公里者，亦列入施予勸導而免予舉發情形
    之一，惟本件違規行為，相較於駕駛汽車行車速度超過規定
    之最高時速未逾10公里者，事實上亦屬未影響行車安全與順
    暢之輕微情節，而要求原告於駕駛需隨時注意行車速率，不
    容許有合理之誤差，也無助於行車安全與肇事預防之速限規
    範目的。原處分對原告行駛高速公路速度低於規定之最低速
    限，未逾3公里即予以裁處，也與憲法比例原則有違。從而
    ，被告所為原處分，尚難認適法，應予撤銷。
㈦、本件判決基礎已經明確，兩造其餘的攻擊防禦方法與訴訟資
    料，經本院斟酌後，核與判決結果不生影響，無一一論述及
    調查之必要，一併說明。。
六、結論：原處分洵有違誤，原告訴請撤銷為有理由，應予准許
    。本件第一審裁判費為300元，所以確定第一審訴訟費用額
    為300元，由被告負擔；被告應賠償給付原告300元。
七、依行政訴訟法第195條第1項前段、第98條第1項前段、第237
    條之8第1項、第237條之9、第236條、第104條、民事訴訟法
    第93條，判決如主文。
中    華    民    國   110    年    11    月    17    日
                  行政訴訟庭  法  官  陳伯厚
一、上為正本係照原本作成。
二、如不服本判決，應於判決送達後20日內，向本院提出上訴狀
    ，上訴狀並應記載上訴理由，表明關於原判決所違背之法令
    及其具體內容或依訴訟資料可認為原判決有違背法令之具體
    事實，並繳納上訴費新臺幣750 元。其未表明上訴理由者，
    應於提出上訴後20日內向本院補提理由書（上訴狀及上訴理
    由書均須按他造人數附繕本），如逾期未提出上訴理由書者
    ，本院毋庸再命補正，由本院逕以裁定駁回上訴。
                              書記官  陳柔吟
中    華    民    國   110    年    11    月    18    日